臺灣士林地方法院刑事判決　　　　　　　　94年度訴字第48號
公　訴　人　臺灣士林地方法院檢察署檢察官
被　　　告　甲○○
指定辯護人　本院公設辯護人乙○○
上列被告因犯加重強盜罪案件，經檢察官提起公訴（93年度偵字
第10528 號），本院判決如下：
    主  文
甲○○意圖為自己不法之所有，攜帶兇器，以脅迫至使不能抗拒
，而取他人之物，處有期徒刑肆年。扣案之水果刀壹把、安全帽
壹頂、手套壹雙、毛巾壹條均沒收。
    事  實
一、甲○○曾於民國85年間犯重利罪，經本院以85年度訴字第63
    634 號判處有期徒刑8 月，緩刑4 年確定。復於87年間因違
    反懲治盜匪條例案件，經本院以87年度訴字第249 號判處有
    期徒刑8 年確定，於87年7 月31日入監執行，而於91年5 月
    28日縮短刑期假釋出獄。嗣其於93年間因違反毒品危害防制
    條例案件，經本院裁定令入勒戒處所觀察、勒戒，並撤銷前
    開假釋，接續執行殘刑3 年8 月27日，刑期應至95年2 月24
    日止（未構成累犯）。詎其仍不知悔改，因缺錢花用需款孔
    急，竟基於意圖為自己不法所有之犯意，以頭戴銀色全罩式
    安全帽、雙手戴黑色防風手套、用毛巾蒙面遮住口鼻為掩護
    ，並持全長約26公分、客觀上足以對人之生命、身體安全構
    成威脅之兇器即水果刀1 把，於93年10月4 日上午11時43分
    25 秒 許（起訴書誤為50分許），進入臺北市士林區○○○
    路○段259號1 樓「7 ─11統一超商」店內，持水果刀靠向店
    員丙○○恫稱：「搶劫！把錢拿來！」，以此方法喝令丙○
    ○將店內兩台收銀機打開，致使丙○○心生畏懼至不能抗拒
    ，遂依甲○○之指示，先後將兩台收銀機之抽屜打開，甲○
    ○即接續伸手自該兩台收銀機內強取現金共新臺幣（以下同
    ）2600元，得手後隨即倉皇離去，丙○○除立即按鈴通知該
    店店長，並追出門外大喊：「搶劫」，路人陳建隆等聞訊後
    加入圍捕，與接獲通報之員警在臺北市○○區○○街30 巷
    41弄9 號前合力將甲○○逮捕，並當場扣得甲○○所有供犯
    罪所用之水果刀1 把、安全帽1 頂、手套1 雙、毛巾1 條，
    及起出強盜所得2600元（已發還被害人）。
二、案經臺北市政府警察局士林分局報告臺灣士林地方法院檢察
    署檢察官偵查起訴。
    理  由
一、訊據被告坦承於前揭時、地，以毛巾蒙面、頭戴銀色全罩式
    安全帽、雙手戴黑色防風手套及持水果刀之方式，喝令被害
    人丙○○將店內收銀機打開，並自行從兩台收銀機內取得現
    金，得手後隨即逃離現場等事實，惟辯稱：伊平日即患有躁
    鬱症，並長期服藥治療，犯案當時適情緒不穩、精神恍惚，
    以致鑄成大錯等語。其辯護人亦以：被告雖有持刀之行為，
    然自始至終均僅將刀放在身體右側，並無指向被害人，更無
    揮動、高舉刀子或持刀架住被害人身體之舉止，與一般強盜
    罪至被害人不能抗拒之情形相較，顯然有別等情為被告辯護
    。惟查：
  (一)上揭犯罪事實，迭據證人陳建隆於偵查中、被害人丙○○於
    本院審理中結證綦詳，核與被告甲○○供承其於前揭時、地
    持水果刀1 把至上開便利商店行搶，喝令店員丙○○打開收
    銀機而強取現金之情節大致相符，且有贓物認領保管收據、
    翻拍照片、及監視錄影帶在卷可證。並經本院於審判中當庭
    勘驗遭搶便利商店所提供之監視錄影帶，其所攝得畫面內容
    為「約十一時四十三分二五秒左右有一身穿外套、頭戴安全
    帽、以毛巾遮住口鼻、雙手戴手套，右手持水果刀的男子進
    入店內，進入店內後直接走進櫃台，該男子先到櫃台內側的
    收銀機附近，之後店員打開收銀機，該男子左手伸到收銀櫃
    內拿錢，之後命店員打開外側的收銀機，該男子再拿該外側
    收銀機內的錢」無訛，有本院94年3 月29日審判筆錄1 份在
    卷足憑。此外，復有被告犯案當時所穿戴之手套1 雙、安全
    帽1 頂、毛巾1 條、及水果刀1 把扣案可資佐證，被告前開
    自白核與事實相符，足堪採信。
  (二)按刑法上之心神喪失與精神耗弱，應依行為時精神障礙程度
    之強弱而定，如行為時之精神，對外界事務全然缺乏知覺理
    會及判斷作用而無自由決定意思之能力者，為心神喪失；如
    此項能力，並非完全喪失，僅較普通人之平均程度顯然減退
    者，則為精神耗弱（最高法院26年度渝上字第237 號判例參
    照）。被告甲○○患有憂鬱症等情，迭經被告辯明在卷，並
    有臺北市三軍總醫院診斷證明書1 紙附卷足憑。另經本院函
    請行政院國軍退除役官兵輔導委員會臺北榮民總醫院對被告
    進行精神鑑定，鑑定結果認「李員因長期失眠、憂鬱，故使
    用嗎啡類及大量安眠鎮定等藥物，平日李員即處於精神恍惚
    狀態，犯案前李員曾使用強力安眠藥flunitrazepam （俗稱
    FM2）， 造成自我衝動控制障礙及認知判斷能力受損，鑑定
    時李員仍有明顯多疑、憂鬱、被害妄想及自殺意念等精神症
    狀，故推斷李員犯案行為當時之精神狀態已達精神耗弱」等
    情，有該院94年3 月11日北總精字第0940021734號函所檢送
    之精神狀況鑑定書1 份在卷可稽。另參酌被告於警訊、偵查
    及本院調查、審理時，均能針對案情疑點以言詞加以說明，
    足見被告於實施犯罪行為時之精神狀態，對外界事務之知覺
    理會、判斷作用及自由決定意思之能力，雖因其本身患有憂
    鬱症及服用鎮靜安眠藥物之影響而較普通人之平均程度顯然
    減退，惟尚未達於全然喪失之程度，揆諸前開判例意旨，應
    與精神耗弱之情形相符，是被告於行為時係屬精神耗弱之人
    ，亦堪認定。
  (三)至辯護人雖以前揭情詞為被告辯護；惟按刑法強盜罪之成立
    ，係指以達於使人不能抗拒程度之強暴、脅迫等方法，而取
    他人之物或使其交付為已足。至行為人所實施之強暴、脅迫
    等手段，是否已達於使人不能抗拒之程度，應就社會一般通
    念，在客觀上是否足以抑制被害人之意思自由為斷，最高法
    院71年度台上字第1040號、81年度台上字第867 號判決可供
    參酌。又強盜罪係以強暴、脅迫或他法，至使他人不能抗拒
    而取其財物或使其交付為構成要件；而恐嚇取財罪係以恐嚇
    手段使人畏懼而交付所有物，兩者構成要件不同。故以脅迫
    行為使人交付所有物，有時雖近似恐嚇，若被害人已喪失意
    思自由時，即已達於強盜之程度，至加暴行於被害人使之不
    能抗拒而強取財物者，其應成立強盜罪，更不待言，最高法
    院21年度上字第1115號判例意旨可資參照。查本件證人即被
    害人丙○○到庭結證稱：「（過程如何？）中午的時候，被
    告持刀進來，當時店內沒有其他客人，我站在櫃台收銀機，
    我正在整理櫃台的東西，在庭的被告從外面進來，他持刀戴
    全罩式的安全帽，用毛巾掩住口鼻，他將刀拿在手上，他拿
    刀進來後，他就直接衝進櫃台裡面，與我的距離大概一個人
    身的位置，他開口說搶劫，他說話的時候他刀頭比向我。」
    、「他持刀我無法反抗。」、「（當時被告持刀到櫃台搶劫
    時，有無逃跑機會或空間？）沒有。」、「（被告拿水果刀
    要你交出店內財物是否可以選擇是否要交財物的自由？）沒
    有。」、「（當時店內有無其他客人？）當時店內沒有其他
    客人，當時店內只有我一人。」等語（見本院94年3 月29日
    審判筆錄第3 至5 頁參照）。本院查被告於店內無人之際持
    水果刀進入前開便利商店行搶，並迫令被害人打開店內收銀
    機自行取走現金，其行為當時雖未用刀架住或砍殺被害人，
    然經本院於審理時當庭勘驗扣案之水果刀，發現該把水果刀
    全長26公分，金屬刀刃有15公分長，刀刃前半部寬1 公分，
    刀刃後側最寬處有2 公分，而被告持該刀短距離面對被害人
    ，隨時可以持刀向前揮砍被害人，且被害人若欲逃離現場一
    定須經過被告身邊，或在被告可監控之範圍內，再參酌行搶
    時店內僅有值班店員即被害人在場等客觀情狀，堪認被告持
    刀喝令被害人打開收銀機自行取走財物，已足以抑壓被害人
    之意思自由達到不能抗拒之程度，至為明確。本件事證已臻
    明確，被告犯罪事實洵堪認定，應依法論科。
二、核被告甲○○所為，係犯刑法第330 條第1 項之加重強盜罪
    。又被告行為當時之精神狀態，因本身患有憂鬱症及受服用
    鎮靜安眠藥物之影響，其對外界事務之知覺理會、判斷作用
    及自由決定意思之能力，較普通人之平均程度顯然減退，惟
    尚未達於全然喪失之程度，係屬精神耗弱人，已如前述，爰
    依刑法第19條第2 項之規定，減輕其刑。爰審酌被告白晝持
    刀強盜財物，危害他人之生命、財產安全及社會治安甚鉅，
    並考量其智識程度、生活狀況、犯罪動機、目的、手段，所
    得財物不多，暨犯罪後坦承犯行，尚有悔意等一切情狀，量
    處如主文所示之刑，以資懲儆。
三、扣案之水果刀1 把、安全帽1 頂、手套1 雙及毛巾1 條均為
    被告所有，且係供犯罪所用之物等情，業具被告供明在卷，
    應依法宣告沒收。
據上論結，應依刑事訴訟法第299 條第1 項前段，刑法第330 條
第1 項、第19條第2 項、第38條第1 項第2 款，判決如主文。
本案經檢察官呂永魁到庭執行職務。
中　　華　　民　　國　　 94 　　年　　4  　月　  11   日
                  刑事第二庭審判長法  官  林清吉
                                  法  官  趙文卿
                                  法  官  莊明達
以上正本證明與原本無異。
如不服本判決，應於判決送達後10日內，向本院提出上訴狀。
                                  書記官  楊樠株
中　　華　　民　　國 　　94　　年　　4   　月　　12　　日
附本案論罪科刑法條全文：
中華民國刑法第330條
犯強盜罪而有第三百二十一條第一項各款情形之一者，處七年以
上有期徒刑。
前項之未遂犯罰之。
